臺灣高等法院臺南分院民事判決　九十一年度上易字第一四○號　Ｊ
　　　上　訴　人　丙　○　○
　　　　　　　　　甲　○　○
　　　　　　　　　戊　○　○
　　　視同上訴人　丁　○　○
　　　　　　　　　乙　○　○
　　　　　　　　　辛　○　○
　　　　　　　　　庚　○　○
　　　　　　　　　己　○　○
　　　被　上訴人　壬　○　○
右當事人間請求分割共有物事件，上訴人對於中華民國九十一年三月二十七日台灣嘉
義地方法院第一審判決（九十年度訴字第三六六號）提起上訴，本院判決如左：
    主    文
上訴駁回。
第二審訴訟費用由上訴人負擔。
    事    實
甲、上訴人丙○○、甲○○、戊○○方面：
一、聲明：(一)原判決廢棄。(二)就座落於嘉義縣東石鄉○○段四十之一地號土地（下稱
    系爭土地）按九十年十一月五日嘉義縣朴子地政事務所複丈成果圖（下稱附圖一
    ）所示方法分割：當事人共有座落嘉義縣東石塭港段四０─一號養一０三五四平
    方公尺，分割為：如附圖一所示１部分０‧一六二五六七公頃分歸被上訴人壬○
    ○所有，２部分０‧一六二五六七公頃分歸上訴人辛○○所有，３部分０‧０八
    一二八三公頃分歸上訴人庚○○所有，４部分０‧０八一二八四公頃分歸上訴人
    己○○所有，５部分０‧四八七七０一公頃分歸上訴人丙○○、甲○○、戊○○
    、丁○○、乙○○等五人共有，其應有部分為，丙○○、甲○○、丁○○各十二
    分之二，乙○○、戊○○各十二分之三。６部分０‧０五九九九八公頃為通路，
    由兩造依原應有部分保持共有。(三)第一、二審訴訟費用由被上訴人負擔。
二、陳述：除與原判決記載相同者，茲引用之外，補稱：
  (一)原審法院雖認被上訴人壬○○分割後取得之土地，須考量爾後海水之取用問題，
    故使其分配於九十一年一月三日嘉義縣朴子地政事務所複丈成果圖（下稱附圖二
    ）代號五部分（系爭土地西南方），以便其取用海水。惟查被上訴人壬○○如分
    配於附圖二代號五土地，並無海水可取用，若分配於九十年十一月五日嘉義縣朴
    子地政事務所複丈成果圖（下稱附圖一）代號一之土地，始有利用海水之可能：
    1.被上訴人壬○○所主張系爭土地之西南方可藉由公共水溝進出海水，似無依據
      ，蓋公共水溝之海水除可經由水門流至土地，並無其他管道可流入四十之一地
      號土地，被上訴人壬○○主張可藉由公共水溝進出海水，不知所指為何，為此
      請求鈞院勘驗系爭土地，以明事實。
    2.承上，被上訴人壬○○所分配於附圖二代號五之土地，並無海水可取用以資利
      用土地，反之，如其分配於附圖一代號一之土地，則得以取用海水，蓋壬○○
      於四十地號上之應有部分為六分之一，現由其管理四十地號西南方之養殖池，
      鄰近四十之一地號東北方之土地（即附圖一代號一土地），此詳原審九十一年
      三月十三日原告壬○○筆錄：「（問：四十土地在與四十之一交接處，是否你
      在使用？）是的。」即可知悉，如被上訴人壬○○分配於附圖一代號一之土地
      ，可與其現所管理之四十號土地之養殖池合併管理使用，除加大使用面積，避
      免土地零碎分布外，並且由四十號土地之處可引進海水及淡水進入四十之一號
      附圖一代號一之土地，依現狀即可解決海水取用之問題，提昇土地經濟效益，
      且最符合社會經濟及當事人之利益。
    3.俟四十號地號土地將來分割時，被上訴人並得依原分管狀態、管理現狀及合併
      使用鄰近土地為由，取得分配於四十地號目前由其管理之土地，對其甚為有利
      。反之，如依原審法院判決，將被上訴人壬○○分配於附圖二代號五之土地，
      因水門引進海水所須經之四十之四號土地為上訴人所有，目前及將來其均無海
      水可資使用，放任土地廢養，顯與經濟效益有違。
  (二)原審法院又以丙○○、甲○○、丁○○、乙○○、戊○○五人不論分配土地在何
    處，均對其從事養殖不生影響為由，使其等五人分配於附圖二代號一土地。惟查
    ，其等五人如依原審判決分配於附圖二代號一部分，將無法適當利用目前養殖所
    使用之水井，欲使用必須再另建水管由水井處引入淡水，該水管須由系爭土地西
    南方水井處延伸至系爭土地東北方，期間必須經過被上訴人所分配之土地，始能
    到達上訴人丙○○等人分配之部分，原審法院謂土地不論分配於何處對其等五人
    不生影響云云，應有違誤。被上訴人雖主張系爭土地之水井，已埋有水管，設有
    出水孔，可使系爭土地東北方取得淡水，惟並未舉證以實其說，顯屬不實。日後
    若從水井處建管引入淡水，非惟須另支付經費，且水管長數十公尺，維護不易，
    復須經過被上訴人之土地，他日必然另生糾紛。法院分割共有人土地，豈能留下
    共有人間再發生糾葛之因素，原審判決未慮及此，自難令人信服。
  (三)又查，該水井為被上訴人壬○○之父親與丙○○共同建造之，渠二人願共同修建
    之原因，係緣於壬○○之父親為將淡水引至本案系爭土地附近之嘉義縣東石鄉○
    ○段八五地號土地，而丙○○係為將淡水用至其所管理之本案系爭土地，兩方基
    於上開協議建造地下水井，以便利丙○○於系爭土地之養殖及壬○○於八五地號
    之養殖，惟若依原審法院之判決分割後，卻使丙○○等人另須建造水管使用淡水
    ，有違當初兩方出資建造地下水井之協議與目的。況且如非上訴人曾因當事人間
    有分管約定得以使用附圖一之５靠近水井處之土地，上訴人與被上訴人壬○○之
    父，絕無共同於該處建水井之理。
  (四)本件系爭土地與鄰近之嘉義縣東石鄉○○段四十號土地係上訴人與被上訴人之祖
    先共同購買，曾經共有人約定分管已久，法院於分割時，應尊重各共有人之使用
    現況、分管狀況及上訴人之意願予以分割：
    1.上訴人與被上訴人之祖先共同購買系爭土地與鄰近之四十號土地，並約定由黃
      姓等人管理四十之一號土地；蔡姓等人管理四十號土地。被上訴人壬○○知悉
      分管契約之存在並同意分管，此觀被上訴人壬○○表示：「（問：購買至今是
      否都未使用系爭土地？）答：是的，我向我叔公買的時候當時的使用現狀，是
      由我們使用四十地號，丙○○他們使用四十之一地號‧‧‧。」（詳九十一年
      三月十三日筆錄），被上訴人壬○○係於七十年一月八日購買系爭土地應有部
      分（原審卷第九頁，系爭土地登記謄本：「所有權人：壬○○、原因發生日期
      ：民國七十年一月八日」），足證自被上訴人取得該地所有權起，其知悉分管
      事實至少已存在二十年之久。上訴人等既與被上訴人壬○○之前手間有分管事
      實，且為被上訴人壬○○所知悉，其購買後自應受該分管約定之拘束。
    2.上訴人以往管理使用附圖一之５之土地，利用水井與水門均無問題，不須埋設
      水管即可養殖，惟如依原審分割方案，將改變上訴人數十年來之使用狀態，使
      上訴人須耗資埋設水管取用淡水，並未尊重當事人原有協議及慮及土地使用現
      況。又上訴人管理系爭土地已久，所為之管理行為，例如於養殖池底部舖設細
      砂等，均可提昇系爭土地經濟價值，對系爭土地貢獻良多，惟原審於分割時未
      予斟酌，其分割方案自無可維持。
  (五)養殖漁塭須取用及退去海水，惟海水之取退須依賴自然潮汐之漲退，並非以抽取
    海水之方法達成取退海水之目的。被上訴人主張「分在西南面則可利用鄰近之公
    共水溝出口吸取海水，也可以水管放置村道上吸取海水」，均非漁塭養殖之適當
    方法，且水管不論係穿越鄰近土地埋設至公共水溝，抑或放置村道上吸取海水，
    均非妥適。退步言之，如被上訴人所述方法可行，其分得系爭土地西南方，可以
    水管抽退海水，若其分配於系爭土地東北方，則上訴人亦同意其可以水管抽取四
    十之四地號土地旁大水溝之海水，被上訴人亦可達同樣之目的。
  (六)綜上，原審法院分割共有物之方法，並未斟酌土地經濟效益、共有人意願、原分
    管狀況、利害關係及公平性原則，且依原審分割方案「將使被上訴人壬○○所得
    土地無海水可用」，而「上訴人所得土地無淡水可用」，兩蒙其害。反之，若依
    上訴人主張之分割方案，一則兼顧當事人間行之已久分管土地之事實，且可維持
    上訴人利用養殖漁塭之原有狀態，亦未損及被上訴人任何利益。
三、證據：除援用第一審所提證據外，補提系爭土地複丈成果圖影本二份、照片五幀
    、地籍圖影本一份為證，並聲請勘驗現場及調查證據。
乙、上訴人丁○○、乙○○、辛○○、庚○○、己○○方面：未於言詞辯論期日到場
    ，亦未提出任何書狀或陳述。
丙、被上訴人方面：
一、聲明：(一)上訴駁回。(二)第二審訴訟費用，由上訴人負擔。
二、陳述：除與原判決記載相同者，茲引用之外，補稱：
  (一)系爭土地引進海水養殖之水門，係位於上訴人所共有之四０之四號土地上，上訴
    人如分在東北面，則其所分配之土地與四０之四號土地合併使用，無吸取海水之
    問題。如被上訴人分在東北面，則須高空跨越上訴人之土地才能吸取海水。不但
    高空跨越根本不可能，且如屆時上訴人不同意被上訴人高空跨越，則無法吸取海
    水，形成一廢魚池。但如被上訴人分在西南則可利用鄰近之公共水溝出口吸取海
    水，也可以水管放置村道上吸取海水，兩造對於吸取海水均無問題。換言之，上
    訴人分配在東北面，或西南面均無吸取海水問題。對其從事養殖均不生影響。但
    被上訴人不同，只有分在西南面才能從事養殖。故原審判決，認事用法均極正確
    ，亦合情合理。
  (二)至於使用地下井水，因該水井係由上訴人與被上訴人之父所共同挖設，在挖設時
　　，即設有水管，通往兩造之四０地號漁塘、四０之一地號漁塘及被上訴人所有之
　　八五地號漁塘，故上訴人分在東北面，亦不影響使用地下水井所抽之淡水，上訴
　　人代理人主張上訴人如分在東北面，無法使用地下水井所抽之淡水，係屬誤會。
    果如上訴人主張其分在東北面有無法「使用地下水井」之問題，則被上訴人如分
    在東北面亦同有無法「使用地下水井」問題，故上訴人主張之理由對兩造均同時
    存在，係不成理由之理由。
  (三)系爭漁塘雖在底部舖設細沙，但被上訴人在另筆共有之四０地號漁塘亦同樣舖設
    細沙，將來分割四０地號漁塘時，上訴人亦同蒙其利。更何況此為各自為利己養
    殖所為之行為，並未因此提高被上訴人取得土地價值，根本不生補償問題。
三、證據：除援用第一審所提證據外，補提土地登記謄本一份、地籍圖影本一份、照
    片十二禎為證。
丁、本院依當事人聲請履勘現場並製作勘驗筆錄及現場圖附卷。
    理    由
一、上訴人丁○○、乙○○、辛○○、庚○○、己○○未於詞辯論期日到場，核無民
    事訴訟法第三百八十六條各款所列情形，准依被上訴人聲請，由其一造辯論而為
    判決。
二、本件被上訴人壬○○起訴主張：坐落嘉義縣東石鄉○○段四０之一號養面積一‧
    ０三五四００公頃土地，為兩造共有，其應有部分為：被上訴人壬○○六分之一
    ，上訴人庚○○七十二分之五，上訴人己○○十二分之一，上訴人丙○○十二分
    之一，上訴人甲○○十二分之一，上訴人丁○○十二分之一，上訴人戊○○八分
    之一，上訴人乙○○八分之一，上訴人辛○○六分之一，茲因系爭土地並無因法
    令規定或物之使用目的不能分割或契約訂有不分割之期限等情形，兩造又無法達
    成分割協議，為此訴請按如附圖二所示之方法分割等語。
三、上訴人丙○○、甲○○、戊○○、丁○○、乙○○、辛○○、庚○○、己○○於
    原審均同意系爭土地分割，惟不同意被上訴人壬○○所提出分割方案，希按如附
    圖一所示方法分割資為抗辯。
四、被上訴人壬○○起訴主張：坐落嘉義縣東石鄉○○段四０之一號養面積一‧０三
    五四００公頃土地，為兩造共有，其應有部分被上訴人壬○○六分之一，上訴人
    庚○○七十二分之五，上訴人己○○十二分之一，上訴人丙○○十二分之一，上
    訴人甲○○十二分之一，上訴人丁○○十二分之一，上訴人戊○○八分之一，上
    訴人乙○○八分之一，上訴人辛○○六分之一，茲因系爭土地並無因法令規定或
    物之使用目的不能分割或契約訂有不分割之期限等情形，兩造又無法達成分割協
    議各情，提出土地登記簿謄本、地籍圖各一份為證，為上訴人所不爭，並經本院
    勘驗現場查證屬實，有勘驗筆錄乙份足憑，被上訴人主張堪信真實。按「各共有
    人得隨時請求分割共有物。但因物之使用目的不能分割或契約定有不分割之期限
    者，不在此限」；又共有物分割之方法，不能協議決定者，法院得因任何共有人
    之聲請，命為分配，民法第八百二十三條第一項、第八百二十四條第二項定有明
    文。經查兩造共有之系爭土地並無因物之使用目的不能分割或契約定有不分割之
    期限，兩造復無法達成分割協議，從而被上訴人訴請裁判分割，核無不合。
五、查系爭土地呈西南東北走向，目前供作海水養殖用，與同段四０之四號土地共同
    形成一養殖池，土地西南方有道路通行村內，系爭土地南方有海堤一條，系爭土
    地現由上訴人丙○○、甲○○、戊○○、丁○○、乙○○五人管理，並出租訴外
    人蔡永遠養殖使用，業經原審及本院勘驗屬實，且為兩造所不爭，並經證人蔡永
    遠於原審審理中到庭證述屬實（見原審九十年十一月二十日言詞辯論筆錄）。系
    爭土地養殖所用之供水，係引進「海水」與地下抽取之「淡水」混合，海水部分
    ，係由設在上訴人丙○○、甲○○、戊○○、丁○○、乙○○所有同段四０之四
    號養殖池（與系爭土地共同形成一養殖池）內之水門引進（原由上訴人丙○○出
    資設置，後由水利局委託縣政府施工，繼續留下水門供系爭土地引進海水使用）
    ；至於淡水部分，則由上訴人丙○○與被上訴人壬○○之父親共同出資挖設之水
    井抽取使用（設在系爭土地西南方之村道邊，非系爭土地內）。
六、本案兩造爭執點，在於各依兩造之分割方案，將來「引進海水」及「抽取地下淡
    水」是否造成困難？爰分述之：
　(一)上訴人丙○○、甲○○、戊○○等主張，如按原判決所示（即如附圖二）方法分
　　割，上訴人丙○○、甲○○、戊○○、丁○○、乙○○所分得土地無法取得淡水
　　，取用海水亦有不便云云。經查系爭土地與上訴人所有之同段四０之四號土地共
　　同形成一養殖池，引進海水之水門亦設在上訴人丙○○、甲○○、戊○○、丁○
　　○、乙○○所有同段四０之四號土地內，因此不論上訴人丙○○、甲○○、戊○
　　○、丁○○、乙○○所分得之土地在附圖（一）或附圖（二）所示之位置，取用
　　海水並無問題。至於取用淡水方面，雖水井位置在系爭土地西南方，距離原判決
　　（如附圖二）所示上訴人丙○○、甲○○、戊○○、丁○○、乙○○分得之土地
　　位置較遠，惟上訴人等既有權使用水井之設備，只要再出資接連管線至上訴人丙
　　○○、甲○○、戊○○、丁○○、乙○○分得之土地上（花費不大），上訴人使
　　用淡水亦無問題。
　(二)被上訴人主張如分在附圖一所示位置，無從取用海水，養殖有實際上之困難等語
    。經查上訴人丙○○、甲○○、戊○○、丁○○、乙○○所主張如附圖一所示被
    上訴人分得之位置，係在系爭土地之東北方，如欲取用海水，勢必以水管橫跨上
    訴人丙○○、甲○○、戊○○、丁○○、乙○○所有之同段四０之四號土地（養
    殖池）向海邊（東方）取水，路途較遠，如將來上訴人丙○○、甲○○、戊○○
    、丁○○、乙○○等人反悔不同意被上訴人橫跨通過取水時，雙方勢必產生衝突
    ，被上訴人無法取得海水以供養殖可以預見。至於上訴人稱隔鄰同段四０號養殖
    池現由被上訴人養殖，被上訴人可由該養殖池取水云云。惟該同段四０號土地被
    上訴人僅係共有人之一，目前該土地（養殖池）雖由被上訴人管理，倘將來分割
　　之後被上訴人取得之土地位置未與系爭土地隔鄰，亦無法達到充分給水之目的。
　　因此被上訴人主張按如附圖二所示方法分割，將來可以水管橫越西南方之村道抽
　　取海水，顯較如附圖一所示方案合理可行。至於取用淡水部分，被上訴人如依附
　　圖二所示方法分割，並無問題。
七、系爭土地既供養殖使用，故本案分割應考量雙方當事人對於土地利用之最大經濟
　　效益為目標，分割後之每一筆土地，形狀應以方正而完整，以期利於開發使用，
　　能夠增加土地利用之經濟效益，且須顧慮養殖所須海水、淡水之取得，更衡量使
　　用現況，尊重各共有人使用現況，盡量依據使用現狀分割為原則。本院考量上訴
　　人丙○○、甲○○、戊○○、丁○○、乙○○所提出如附圖（一）與被上訴人提
　　出如附圖（二）之方案，認為依上訴人丙○○、甲○○、戊○○、丁○○、乙○
　　○所提出如附圖（一）之分割方案，被上訴人取用海水將會發生困難，至於被上
　　訴人所提出如附圖（二）之分割方案，兩造不論取用海水或淡水均無困難（詳見
　　理由六），另為兼顧兩造出入方便及舖設淡水管線之需要，在系爭土地北面設置
　　共有道路，延伸西南往東北方向，該道路由兩造依其應有部分比例負擔並保持共
　　有，亦有實際之需要，比較兩造方案之結果，本院認被上訴人所提出如附圖（二
　　）所示之分割方案，較符公平原則並增進兩造對土地之利用，原審就系爭土地採
　　用如附圖（二）所示方案分割，即編號１部分面積０‧四八七七０一公頃分歸上
　　訴人丙○○、甲○○、丁○○、乙○○、戊○○五人共同取得，按原應有部分比
　　例保持共有，編號２部分面積０‧０八一二八三公頃分歸上訴人己○○取得，編
　　號３部分面積０‧０八一二八四公頃分歸上訴人庚○○取得，編號４部分面積０
　　‧一六二五六七公頃分歸上訴人辛○○取得，編號５部分面積０‧一六二五六七
　　公頃分歸被上訴人壬○○取得，編號６部分面積０‧０五九九九八公頃由兩造按
　　原應有部分比例保持共有，設為道路供通行使用，經核尚稱允當，上訴意旨指摘
　　原判決不當，求為廢棄改判，非有理由，應予駁回。
八、至於上訴人丙○○、甲○○、戊○○、丁○○、乙○○五人於原審另抗辯系爭共
　　有土地有由渠等挖掘地下水井，花費工程費用約一百多萬元，另設水門工程花費
　　四、五十萬元，若依被上訴人之分割方案，則上開地下井及水門均在被上訴人、
　　上訴人辛○○分得之土地上，上訴人等勢須遷移該水門，拆除該地下井而另闢地
　　下井，實有背經濟原則，況遷移水門須經水利局之同意，非可任意為之。又系爭
　　土地乃上訴人丙○○、甲○○、戊○○、丁○○、乙○○五人分管養殖水產之處
　　，已歷多年，並在漁塭底部舖設細沙，以利養殖，其費用至少八十萬元，而被上
　　訴人、上訴人辛○○、庚○○、己○○等人從未在系爭共有土地上養殖；另外上
　　訴人丙○○、甲○○、戊○○、丁○○、乙○○五人於系爭土地底部舖設細沙，
　　花費至少八十萬元，被上訴人及上訴人辛○○、庚○○、己○○於分割取得系爭
　　土地一部分後，得憑空使用該細沙，自應補償上訴人丙○○、甲○○、戊○○、
　　丁○○、乙○○等五人，方得其平等語云云。然查，原審判決已考量兩造取用海
　　水、淡水之便利。又上開分割方式，上訴人丙○○、甲○○、戊○○、丁○○、
　　乙○○五人並無拆除水門或另行設置水門之必要。至於上訴人丙○○、甲○○、
　　戊○○、丁○○、乙○○等人於原審雖抗辯被上訴人應補償舖設細沙之費用等語
　　，然舖設細沙，係渠等為利己養殖所為之行為，且該舖設包涵整個養殖池範圍，
　　非僅在被上訴人分得之位置，不生判決分割補償問題，併予敘明。
九、本件事証已臻明確，兩造其餘攻擊防禦方法及証据資料，核與本件判決結果不生
　　影響，不予一一論述，併予敘明。
據上論結，本件上訴無理由，依民事訴訟法第四百四十九條第一項、第七十八條、第
八十五條第一項前段、第四百六十三條、第三百八十五條第一項前段判決如主文。
中　　　華　　　民　　　國　　九十一　　年　　　九　　　月　　　三十　　日
　　　　　　　　　　　　　　　　　　臺灣高等法院臺南分院民事第四庭
~B1審判長法官　林　　金　　村
~B2　　　法官　徐　　財　　福
~B3　　　法官　曾　　平　　杉
右為正本係照原本作成。
不得上訴。
中　　　華　　　民　　　國　　九十一　　年　　　十　　　月　　　二　　　日
~B法院書記官　葉　　秀　　珍
